【裁判字號】    99,訴,808
【裁判日期】    990803
【裁判案由】    拆屋還地
【裁判全文】
臺灣臺中地方法院民事判決               99年度訴字第808號
原      告  臺中市政府
法定代理人  甲○○
訴訟代理人  林俊雄律師
            吳志清律師
被      告  乙○○
            丁○○
            丙○○
上列當事人間請求拆屋還地事件，本院於民國99年7月20日言詞
辯論終結，判決如下：
    主    文
被告乙○○應將坐落臺中市南區○○○○段266-449地號土地上
如附圖所示A部分（面積50平方公尺）之建物拆除，並將上開土
地部分返還原告。
被告乙○○應給付原告新臺幣捌萬參仟柒佰伍拾元，及自民國九
十九年四月三十日起至清償日止，按週年利率百分之五計算之利
息，暨自民國九十九年四月九日起至返還上開土地之日止，按年
給付原告新臺幣壹萬陸仟柒佰伍拾元。
被告丁○○應將坐落臺中市南區○○○○段266-457地號土地上
如附圖所示B部分（面積29平方公尺）之建物拆除，並將上開土
地部分返還原告。
被告丁○○應給付原告新臺幣肆萬捌仟伍佰柒拾伍元，及自民國
九十九年四月三十日起至清償日止，按週年利率百分之五計算之
利息，暨自民國九十九年四月九日起至返還上開土地之日止，按
年給付原告新臺幣玖仟柒佰壹拾伍元。
被告丙○○應將坐落臺中市南區○○○○段266-463地號土地上
如附圖所示C部分（面積41平方公尺）及同段266-476地號土地上
如附圖所示D部分（面積16平方公尺）之建物拆除，並將上開土
地部分返還原告。
被告丙○○應給付原告新臺幣伍萬柒仟柒佰柒拾玖元，及自民國
九十九年四月二十日起至清償日止，按週年利率百分之五計算之
利息，暨自民國九十九年四月九日起至返還上開土地之日止，按
年給付原告新臺幣壹萬玖仟零玖拾伍元。
訴訟費用由被告乙○○負擔百分之三十七、被告丁○○負擔百分
之二十一，餘由被告丙○○負擔。
本判決第一項、第二項部分，於原告以新臺幣肆拾參萬陸仟元為
被告乙○○供擔保後，得假執行；但被告乙○○如以新臺幣壹佰
參拾萬捌仟柒佰伍拾元為原告預供擔保後，得免為假執行。
本判決第三項、第四項部分，於原告以新臺幣貳拾伍萬參仟元為
被告丁○○供擔保後，得假執行；但被告丁○○如以新臺幣柒拾
伍萬玖仟零柒拾伍元為原告預供擔保後，得免為假執行。
本判決第五項、第六項部分，於原告以新臺幣肆拾捌萬伍仟元為
被告丙○○供擔保後，得假執行。
    事實及理由
壹、程序事項：
  一、本件被告丁○○未於言詞辯論期日到場，核無民事訴訟法
      第386條各款所列情形，爰依原告之聲請，由其一造辯論
      而為判決。
  二、按訴狀送達後，原告不得將原訴變更或追加他訴，但擴張
      或減縮應受判決事項之聲明者，不在此限，民事訴訟法第
      255條第1項第3款定有明文。本件原告起訴時原聲明：「
      (1)被告乙○○應將坐落台中市南區○○○○段266-449地
      號，面積50平方公尺土地地上建物拆除，交還土地與原告
      ；並給付原告新台幣（下同）83,751元及自起訴狀繕本送
      達翌日起至清償日止，按週年利率百分之五計算之利息；
      暨自民國99年4月1日起至交還土地之日止，按上開土地申
      報總價額年息百分之五計算之損害金。(2)被告丁○○應將
      坐落台中市南區○○○○段266-457地號，面積29平方公
      尺土地地上建物拆除，交還土地與原告；並給付原告48,
      575元及自起訴狀繕本送達翌日起至清償日止，按週年利
      率百分之五計算之利息；暨自99年4月1日起至交還土地之
      日止，按上開土地申報總價額年息百分之五計算之損害金
      。(3)被告丙○○應將坐落台中市南區○○○○段266-463
      地號，面積41平方公尺及同段266-476地號，面積16平方
      公尺土地地上建物拆除，交還土地與原告；並給付原告57
      ,779元及自起訴狀繕本送達翌日起至清償日止，按週年利
      率百分之五計算之利息；暨自99年4月1日起至交還土地之
      日止，按上開土地申報總價額年息百分之五計算之損害金
      。(4)請准供擔保為假執行。」嗣於本院審理時減縮聲明為
      ：「(1)被告乙○○應將坐落台中市南區○○○○段266-44
      9地號，面積50平方公尺土地地上建物拆除，交還土地與
      原告；並給付原告83,750元及自起訴狀繕本送達翌日起至
      清償日止，按週年利率百分之五計算之利息；暨自99年4
      月9日起至交還土地之日止，每年16,750元算付損害金。
      (2)被告丁○○應將坐落台中市南區○○○○段266-457地
      號，面積29平方公尺土地地上建物拆除，交還土地與原告
      ；並給付原告48,575元及自起訴狀繕本送達翌日起至清償
      日止，按週年利率百分之五計算之利息；暨自99年4月9日
      起至交還土地之日止，每年9,715元算付損害金。(3)被告
      丙○○應將坐落台中市南區○○○○段266-463地號，面
      積41平方公尺及同段266-476地號，面積16平方公尺土地
      地上建物拆除，交還土地與原告；並給付原告57,779元及
      自起訴狀繕本送達翌日起至清償日止，按週年利率百分之
      五計算之利息；暨自99年4月9日日起至交還土地之日止，
      按每年19,095元算付損害金。(4)請准供擔保為假執行。」
      揆諸前述規定，依法應予准許，合先敘明。
貳：實體事項：
一、原告主張略以：緣坐落臺中市南區○○○○段266-449地號
    （面積50平方公尺）、同段266-457地號（面積29平方公尺
    ）、同段266-463 地號（面積41平方公尺）及同段266-476
    地號（面積16平方公尺）土地，係原告所有，均遭被告無權
    占用搭蓋建物。其中，被告乙○○占用266-449地號土地全
    部、被告丁○○占用266-457地號土地全部，被告丙○○占
    用266-463地號及266-476地號土地全部，爰依民法第767條
    之規定，請求被告拆除上開4筆土地上之建物，並將上開土
    地返還予原告，暨依民法第184條第1項、第179條之法律關
    係，請求被告給付損害賠償及不當得利等語；並聲明：如主
    文第1項至第6項所示，並願供擔保請准宣告假執行。
二、被告答辯略以：
  (一)被告乙○○：伊居住之房屋門牌號碼係臺中市南區和平一巷
    2弄55號，該房屋係伊父母於40年前所購買，再花錢整修等
    語；並聲明：(1)駁回原告之訴及假執行之聲請；(2)如受不利
    之判決，願供擔保請准宣告免為假執行。
  (二)被告丙○○：門牌號碼臺中市南區和平一巷2弄27號之房屋
    ，係伊祖母留下來的，現由伊父母居住在該處等語；並聲明
    (1)駁回原告之訴及假執行之聲請；(2)如受不利之判決，願供
    擔保請准宣告免為假執行。
  (三)被告丁○○未於言詞辯論期日到場，亦未提出書狀作何聲明
    或陳述。
三、原告與被告乙○○、丙○○經本院試行整理爭點，結果如下
    ：
  (一)不爭執之事項：
    (1)坐落臺中市南區○○○○段266-449地號、266-457地號、
      266-463地號，及266-476地號土地為原告所有。
    (2)上述266-449地號土地全部為被告乙○○所有臺中市南區
      和平1巷2弄55號建物所占用。
    (3)上述266-463地號、266-476地號土地全部為被告丙○○所
      有臺中市南區和平1巷2弄27號建物所占用。
  (二)本件爭執事項在於：
    (1)原告依據民法第767條第1項前段規定，請求被告拆除上述
      266-449地號、266-457地號、266-463地號及266-476地號
      土地上之建物，將上述土地返還原告，是否有理由？
    (2)原告依據不當得利或侵權行為之規定，請求被告給付相當
      於租金之不當得利或損害金，是否有理由？
四、本院之判斷
  (一)本件原告主張上述266-449地號土地（如附圖所示A部分，面
    積50平方公尺），為被告乙○○無權占用；266-457地號土
    地（如附圖所示B部分，面積29平方公尺），為被告丁○○
    無權占用；266-463地號土地（如附圖所示C部分，面積41平
    方公尺）及266-476地號土地（如附圖所示D部分，面積16平
    方公尺），為被告丙○○無權占用等事實，業據原告提出土
    地登記謄本4份、現場照片6張為證，復經本院會同臺中市中
    山地政事務所測量員到場勘驗測量屬實，製有勘驗筆錄及臺
    中市中山地政事務所繪製複丈成果圖附卷可憑，且為被告乙○○、丙○○所不爭執。又被告丁○○對於原告主張之事實
    ，已於相當時期受合法之通知，而未於言詞辯論期日到場，
    亦未提出答辯書狀爭執，依民事訴訟法第280條第3項準用同
    條第1項之規定，視同自認。是則，原告主張之上開事實，
    堪信為真實。
  (二)按所有人對於無權占有或侵奪其所有物者，得請求返還之，
    民法第767條第1項前段定有明文。本件原告為266-449地號
    、266-457地號、266-463地號及266-476地號土地之所有權
    人，而被告無正當權源占用上述4筆土地，故原告本於民法
    第767條第1項前段之規定，請求被告拆除上述4筆土地上之
    建物，即將上述4筆土地返還原告，為有理由，爰判決如主
    文所示第1、3、5項所示。
  (三)次按無法律上原因而受利益，致他人受損害者，應返還其利
    益。雖有法律上原因，而其後已不存在者，亦同，民法第17
    9條定有明文。依此規定，不當得利之請求權人得請求之範
    圍，應以對方所受之利益為度。而無權占有他人土地，可能
    獲得相當於租金之利益，為社會通常之觀念（最高法院61年
    台上字第1695號判例參照）。本件被告乙○○無權占有266-
    449地號土地（如附圖所示A部分，面積50平方公尺）、被告
    丁○○無權占有266-457地號土地（如附圖所示B部分，面積
    29平方公尺），被告丙○○無權占有266-463地號（如附圖
    所示C部分，面積41平方公尺）及266-476地號土地（如附圖
    所示D部分，面積16平方公尺），致原告無法使用收益，依
    社會通常觀念，被告獲有相當於租金之不當得利，並因此致
    原告受有無法使用收益該土地之損害，則原告自得本於不當
    得利之法律關係請求被告給付相當於租金之不當得利。又按
    建築房屋之基地租金，依土地法第105條準用同法第97條規
    定，以不超過該土地申報價額年息10%為限；計算相當於租
    金之利益，除應以不動產之價值為基礎外、尚須斟酌不動產
    所處位置、工商繁榮情形，利用基地之經濟價值及所受利益
    等項，並與鄰地租金相比較，以為決定。經查，被告占有之
    上述4筆土地，位於五權南路及忠明南路交叉口，臨近臺中
    市南區圖書館、健康公園、中興大學及信義國小，交通方便
    ，工商尚屬繁榮；被告乙○○占用其中266-449地號土地上
    之臺中市南區和平1巷2弄55號建物，其結構第1層為磚造、
    第2層為鋼架鐵皮屋；被告丁○○占用其中266-457地號土地
    上之臺中市南區和平1巷2弄43號建物，其結構為2層樓磚造
    房屋；被告丙○○占用其中266-463地號、266-476地號土地
    上之臺中市南區和平1巷2弄27號建物，其結構為3層樓磚造
    房屋；上開3棟建物距五權南路約100公尺，業經本院勘驗現
    場屬實，復有原告提出之照片6張附卷可稽。本院審酌上述4
    筆土地之坐落位置、工商繁榮程度、可得利用之經濟價值等
    情事，認被告應返還之利益，以土地申報總價額年息5%計算
    為適當。又266-449地號、266-457地號、266-463地號及266
    -476地號土地自93年1月起至99年1月之申報地價，除了其中
    266-476地號土地96年1月起至98年12月之申報地價為每平方
    公尺6,731.4元之外，餘均為每平方公尺6,700元），此有土
    地申報地價查詢資料在卷可憑，而266-476地號土地原告亦
    以6,700元請求（詳99年7月20日所提民事準備狀），故原告
    得請求之不當得利如下（計算式詳如附表所示）：
    (1)原告得請求被告乙○○給付自94年4月9日起至99年4月8日
      止之不當得利為83,750元（6,700元×50平方公尺×5%×5
      年＝83,750元）；另得請求自99年4月9日起至返還占有土
      地之日止，按年給付相當於租金之不當得利16,750元（
      6700元×50平方公尺×5%＝ 16,750元）。
    (2)原告得請求被告丁○○給付自94年4月9日起至99年4月8日
      止之不當得利為48,575元（6,700元×29平方公尺×5% ×
      5年＝48,575元）；另得請求自99年4月9日起至返還占有
      土地之日止，按年給付相當於租金之不當得利9,715元（
      6,700元×29平方公尺×5%＝9,715元）。
    (3)原告得請求被告丙○○就266-463地號土地給付自97年1月
      1日起（96年之前部分已繳清）至99年4月8日止之不當得
      利為31,158元｛6,700元×41平方公尺×5%×（2＋98/365
      ）年≒31,158元，元以下四捨五入｝；就266-476地號土
      地得請求給付自94年4月9日起至99年4月8日止之不當得利
      為26,800元（6,700元×16平方公尺×5%×5年＝26,800
      元）；2筆土地合計得請求57,958元（31,158元＋26,800
      元＝57,958元），惟因原告就上開部分僅請求57,779元，
      自屬有理由，應予照准；原告另得請求自99年4月9日起至
      返還占有土地之日止，按年給付相當於租金之不當得利
      19,0 95元（6,700元×41平方公尺×5%＋6,700 元×16平
      方公尺×5%＝19,095元）。
  (四)綜上所述，被告乙○○、丁○○、丙○○無權占有原告所有
    266-449、266-457、266-463、266-476等4筆土地，原告依
    民法第767條第1項前段及第179條之規定，請求：(1)被告乙○○應將坐落266-449地號土地上如附圖所示A部分之建物拆
    除，並將上開土地返還原告；(2)被告乙○○應給付原告83,7
    50元，及自起訴狀繕本送達翌日即99年4月30日（99年4月19
    日寄存，經10日生效）起至清償日止，按週年利率5%計算之
    利息，暨自99年4月9日起至返還上開土地之日止，按年給付
    原告16,750元；(3)被告丁○○應將坐落266-457地號土地上
    如附圖所示B部分之建物拆除，並將上開土地返還原告；(4)
    被告丁○○應給付原告48,575元，及自起訴狀繕本送達翌日
    即99年4月30日（99年4月19日寄存，經10日生效）起至清償
    日止，按週年利率5%計算之利息，暨自99年4月9日起至返還
    上開土地之日止，按年給付原告9,715元；(5)被告丙○○應
    將坐落266-463地號、266-476地號土地上如附圖所示C、D部
    分之建物拆除，並將上開土地返還原告；(6)被告丙○○給付
    原告57,779元及自起訴狀繕本送達翌日即99年4月20日起至
    清償日止，按週年利率5%計算之利息，暨自99年4月9日起至
    返還上開土地之日止，按年給付原告19,095元，均為有理由
    ，應予准許。
  (五)原告與被告乙○○、丙○○均陳明願供擔保請准宣告假執行
    及免為假執行，核均無不合，爰分別酌定相當之擔保金額，
    予以准許。
  (六)本件事證已臻明確，兩造其餘攻擊防禦方法及所舉證據，經
    審酌結果，與本件判決結論均無影響，爰不一一論述，附此
    敘明。
五、訴訟費用負擔之依據：民事訴訟法第78條、第85條第1項。
中    華    民    國    99    年    8     月    3     日
                  民事第四庭  法  官  陳文燦
正本係照原本作成。
如對本判決上訴，須於判決送達後20日內向本院提出上訴狀。如
委任律師提起上訴者，應一併繳納上訴審裁判費。
中    華    民    國    99    年    8    月     3     日
                                書記官  林玉門
附表：
┌──┬────┬─────────────────┬────┬────┬─────┬────────┐
│    │ 被  告 │    占用基地標示                  │申報地價│申報地價│每年不當得│五年之不當得利總│
│    │        │                                  │平方公尺│總額    │利數額(以 │額              │
│    │        │                                  │        │        │5%計算    │                │
│    │        ├───────┬────┬────┼────┼────┼─────┼────────┤
│編號│        │土地坐落區段  │  地 號 │面積(㎡)│        │        │          │94.4.9至99.4.8  │
│    │ 姓  名 │              │        │        │        │        │          │                │
├──┼────┼───────┼────┼────┼────┼────┼─────┼────────┤
│ 1  │ 乙○○ │南區○○○○段│266-449 │  50    │ 6,700  │335,000 │16,750    │83,750          │
├──┼────┼───────┼────┼────┼────┼────┼─────┼────────┤
│ 2  │ 丁○○ │南區○○○○段│266-457 │  29    │ 6,700  │194,300 │9,715     │48,575          │
├──┼────┼───────┼────┼────┼────┼────┼─────┼────────┤
│    │ 丙○○ │南區○○○○段│266-463 │  41    │ 6,700  │274,700 │13,735    │扣除96年底前部分│
│    │        │              │        │        │        │        │          │已繳，97.1.1至  │
│    │        │              │        │        │        │        │          │99.4.8部分為    │
│    │        │              │        │        │        │        │          │31,158元        │
│    │        ├───────┼────┼────┼────┼────┼─────┼────────┤
│ 3  │        │南區○○○○段│266-476 │  16    │ 6,700  │107,200 │5,360     │26,800          │
└──┴────┴───────┴────┴────┴────┴────┴─────┴────────┘

司法院資訊處製作；財團法人民間司法改革基金會備份。
